【裁判字號】    92,訴,582
【裁判日期】    920807
【裁判案由】    石油管理法
【裁判全文】
高雄高等行政法院判決                              九十二年度訴字第五八二號
                              .
    原      告  甲○○
    訴訟代理人  史乃文  律師
                黃馨儀  律師
    被      告  高雄市政府
    代  表  人  乙○○  ○○
    訴訟代理人  丙○○
右當事人間因石油管理法事件，原告不服經濟部中華民國九十一年十一月十三日經訴
字第○九一○六一二七六一○號訴願決定，提起行政訴訟。本院判決如左：
    主  文
原告之訴駁回。
訴訟費用由原告負擔。
    事  實
一、事實概要：
緣原告未經被告核准設置加油站，擅自於高雄市小港區○○○路二十三號前，以自用
車牌號碼ＬＲ－四○二九號小貨車改裝為機動加油車，經營柴油零售業務，案經被告
警察局小港分局大林派出所於民國（下同）九十一年一月六日上午十時三十分許當場
查獲原告正替訴外人顏武章駕駛之車牌號碼ＩＧ－一○六號大貨車加柴油；該分局乃
以九十一年一月九日高市警港分刑字第○九一○○○○五○一○號函請被告建設局依
法查處，被告則於九十一年九月十六日以高市府建四字第○九一○○四一八六二號函
，認原告未經核准設置加油站，經營柴油零售業，違反石油管理法第十七條第一項規
定，依同法第四十條第一項第二款及第二項規定裁處原告罰鍰新台幣（下同）一百萬
元，並沒入扣押供銷售之石油製品與所使用之加儲油設施器具。原告不服，提起訴願
遭決定駁回，乃提起本件行政訴訟。
二、兩造聲明：
（一）原告聲明求為判決：訴願決定及原處分均撤銷。
（二）被告聲明求為判決：駁回原告之訴。
三、兩造之爭點：
甲、原告主張之理由：
      本件被告原以九十一年七月二十九日高市府建字第○九一○○三六六四六號處
      分書認原告違反石油管理法第十七條第二項規定，依同法第四十條第一項第二
      款處一百萬元罰鍰，嗣原告接獲該處分書後不服提起訴願，經被告審核後，撤
      銷前揭處分，另以被告九十一年九月十六日高市府建四字第○九一○○四一八
      六二號處分書，改認原告所違反者為石油管理法第十七條第一項規定，依同法
      第四十條第一項第二款處一百萬元罰鍰，並沒入扣押供銷售之石油製品與所使
      用之加儲油設施器具包括加油槍一支、空壓機一台及油槽一個。惟查，原告遭
      被告警察局小港分局大林派出所於九十一年一月六日十時三十分許查獲時，經
      丈量後其車上僅載有約一千零二十公升之油量，而此等柴油原告係因無工作，
      為求溫飽，始以一萬多元代價向他人購買以維持家計，且於九十一年一月六日
      被查獲當時僅屬第一次進行交易，雖石油管理法有明文規定處罰，而被告亦處
      以最低額度罰鍰一百萬元，但原告確無資力繳納如此鉅額罰鍰，且原告違反情
      節亦屬輕微，而其於第一次進行交易時即遭查獲，尚未有任何影響公益及獲利
      情形，被告未予斟酌原告違反情節輕重，逕處一百萬元罰鍰，有違比例原則，
      而訴願決定亦有違法，應予撤銷。
乙、被告主張之理由：
（一）查原告未經核准設置加油站，擅自於高雄市小港區○○○路二十三號前以自有
      車牌ＬＲ－四○二九號小貨車改裝為機動加油車，經營柴油零售業務，案經被
      告警察局小港分局大林派出所於九十一年一月六日十時三十分許當場查獲，原
      告正替訴外人顏武章駕駛車牌ＩＧ－一○六號大貨車加柴油，則原告有違反石
      油管理法第十七條第一項規定之事實明確；且本件於警訊時已給予原告陳述意
      見機會，而被告並於依行政程序法第一百零二條規定通知原告陳述意見後，始
      以被告九十一年九月十六日高市府建四字第○九一○○四一八六二號函裁處原
      告一百萬元罰鍰及為沒入之處分，於法有據。
（二）另原告雖略以其違反情節輕微，被告逕予裁處罰鍰一百萬元，有違比例原則云
      云。按行政機關行使裁量權，符合法律授權之目的，不得逾越法定之裁量範圍
      。被告就原告所為裁處罰鍰一百萬元，已是法定最低裁罰額度，尚難謂被告有
      違反比例原則之情事，是原告所訴顯不足採。
    理  由
一、按「經營汽油、柴油或供車輛使用之液化石油氣之零售業務者，應設置加油站、
    加氣站或漁船加油站。但石油煉製業，輸入業或汽、柴油批發業供自用加儲油（
    氣）設施業者或非供車輛使用汽油或柴油之零售，不在此限。」「有下列各款情
    事之一者，處新台幣一百萬元以上五百萬元以下罰鍰：．．．．．．二、違反第
    十七條第一項或第二項規定，經營汽、柴油或供車輛使用之液化石油氣零售業務
    ‧‧‧‧‧‧。前項供銷售或自用之石油製品及所使用之加儲油（氣）設施器具
    ，沒入之。」石油管理法第十七條第一項及第四十條第一項第二款、第二項分別
    定有明文。可知，上述石油管理法第十七條第一項規定係指凡有欲以汽油、柴油
    或供車輛使用之液化石油氣零售為業務，而反覆為之主觀意思，且客觀上並已為
    銷售之行為者，即負有先行申請設置加油站、加氣站或漁船加油站方得營業之義
    務，否則其擅自所為之銷售行為即屬違反本條規定，而應依同法第四十條第一項
    第二款、第二項規定處罰。
二、本件原告因未經核准設置加油站，即擅自於高雄市小港區○○○路二十三號前以
    自用車牌號碼ＬＲ－四○二九號小貨車改裝為機動加油車，經營柴油零售業務，
    經被告警察局小港分局大林派出所於九十一年一月六日上午十時三十分許當場查
    獲原告正替訴外人顏武章所駕駛車牌號ＩＧ－一○六號大貨車加柴油；被告乃認
    原告違反石油管理法第十七條第一項規定，而依同法第四十條第一項第二款及第
    二項規定，以被告九十一年九月十六日高市府建四字第○九一○○四一八六二號
    函裁處罰鍰一百萬元，並沒入扣押供銷售之石油製品與所使用之加儲油設施器具
    等情，已經兩造分別陳述在卷，並有被告九十一年九月十六日高市府建四字第○
    九一○○四一八六二號函附原處分卷可稽，自堪認定。而原告提起本件訴訟，無
    非以其僅為第一次販售，且數量很少，情節輕微，並係因無工作為求溫飽而為，
    然被告卻裁處一百萬元罰緩，有違比例原則等語，資為爭執。
三、經查：
（一）查本件原告有未經被告核准設置加油站，於高雄市小港區○○○路二十三號前
      以車牌號碼ＬＲ－四○二九號自用小貨車改裝為機動加油車，經營柴油零售業
      務，經被告警察局小港分局大林派出所於九十一年一月六日上午查獲其正替訴
      外人顏武章駕駛車牌號碼ＩＧ－一○六號大貨車加柴油一節，已經原告於警訊
      中陳述甚明，核與訴外人顏武章於警訊中陳述：「當時我以營大貨ＩＧ－一○
      六與簡保堂所駕駛ＬＲ－四○二九小自貨並排（內設有加油槍、油槽、空壓機
      ）正在以該油槍加油至我所駕駛營大貨油箱。」「當時已加了五十公升柴油。
      」等語相符，有經原告及訴外人顏武章簽名之高雄市政府警察局小港分局大林
      派出所偵訊筆錄影本可按，並有高雄市政府警察局小港分局扣押當場查獲之船
      用柴油一千零二十公升、加油槍一支、空壓機一台及油槽一個之扣押物品目錄
      表及扣押物品收據影本暨現場照片八張附原處分卷可稽；而本件原告所販售之
      油品經送檢驗結果確屬柴油一節，亦有中國石油煉製研究所檢驗報告影本附訴
      願卷可稽。原告既確有出售柴油予訴外人顏武章之事實，且自原告係以小貨車
      改裝為機動加油車之行為態樣，及其備有加油槍、油槽及空壓機等整套加油設
      備之情狀觀之，原告有以經營加油為業務之主觀意思及客觀行為甚明，是其有
      未經核准設置加油站而經營柴油之銷售業務之行為，即堪認定。
（二）按「人民違反法律上之義務而應受行政罰之行為，法律無特別規定時，雖不以
      出於故意為必要，仍須以過失為其責任條件。但應受行政罰之行為，僅須違反
      禁止規定或作為義務，而不以發生損害或危險為其要件者，推定為有過失，於
      行為人不能舉證證明自己無過失時，即應受處罰。」業經司法院釋字第二七五
      號解釋在案。本件原告明知其無經營加油站之許可，卻經營零售柴油之業務，
      則其縱無違反石油管理法第十七條第一項規定之故意，亦有應注意、能注意而
      不注意之過失甚明，故原告有違反石油管理法第十七條第一項規定之行為，即
      堪認定。
四、又查：
（一）又按「行政行為，應依下列原則為之：一、採取之方法應有助於目的之達成。
      二、有多種同樣能達成目的的方法時，應選擇人民權益損害最少者。三、採取
      之方法所造成之損害不得與欲達成之目的之利益顯失均衡。」行政程序法第七
      條定有明文，而此即行政程序法關於比例原則之規定。另因未經監管之地下油
      行非法煉製、摻配、進口、儲存、銷售、自用等行為，未受國家控管，有破壞
      石油市場產銷秩序之虞；而原能源管理法第二十條之一對此種違法行為係處以
      一年以下有期徒刑、拘役或併科新台幣三十萬元罰金，並得沒收相關違法產品
      ，惟此種違法行為販售所得利潤實超過前述受罰成本，致刑罰並未產生恫嚇效
      果，況其取締程序須按刑事程序又較繁複，為求維護石油市場之產銷秩序，促
      進石油業之健全發展，故有石油管理法第三十九條及第四十條之修訂，對於非
      法煉製、摻配、進口、儲存、銷售之行為加重罰鍰金額，以維護石油市場交易
      之秩序。
（二）依前開所述，原告既確有違反石油管理法第十七條第一項規定之行為，是被告
      依據同法第四十條第一項第二款規定為裁處罰鍰之處分，即屬有據。至於罰鍰
      之金額，依石油管理法第四十條第一項第二款規定，為一百萬元以上五百萬元
      以下，是本於依法行政原則，行政機關即被告僅得於法律授權其裁量之範圍內
      有裁量之權力，亦即被告之裁量並不得逾越法定之裁量範圍，否則其裁量即屬
      有裁量逾越之違法（行政訴訟法第二百零一條參照）；加以石油管理法所以對
      違反相關規定者為高額罰鍰之規定，乃鑑於地下油品交易未受國家控管，有破
      壞石油市場產銷秩序之虞，而原能源管理法所為刑罰制裁，並未產生恫嚇效果
      ，為維護石油市場交易之秩序，故有此高額行政罰鍰規定之立法緣由；是被告
      衡量原告係第一次被查獲零售柴油及本次銷售柴油之數量不多等情狀，裁處原
      告最低額之一百萬元罰鍰，即難謂有違比例原則。是原告爭執被告之罰鍰處分
      ，有違比例原則云云，實難採取。
五、綜上所述，原告之主張並無可採。被告以原告違反石油管理法第十七條第一項規
    定，依同法第四十條第一項第二款及第二項規定裁處原告最低額之一百萬元罰鍰
    ，並沒入供銷售之石油製品及所使用之加儲油（氣）設施器具，並無違誤，訴願
    決定予以維持，亦無不合；原告提起本件訴訟，求為撤銷，為無理由，應予駁回
    。
六、據上論結，本件原告之訴為無理由，依行政訴訟法第一百九十五條第一項後段、
    第九十八條第三項前段，判決如主文。
中      華      民      國    九十二    年      八      月      七      日
                              高雄高等行政法院第一庭
                                          審判長法官  陳光秀
                                          法      官  李協明
                                          法      官  楊惠欽
右為正本係照原本作成。
如不服本判決，應於判決送達後二十日內向本院提出上訴書狀，其未表明上訴理由者
，應於提起上訴後二十日內向本院提出上訴理由書（須按對造人數附繕本）；如於本
判決宣示或公告後送達前提起上訴者，應於判決送達後二十日內補提上訴理由書（須
附繕本）。未表明上訴理由者，逕以裁定駁回。
提起上訴應預繳送達用雙掛號郵票七份（每份三十四元）。
中      華      民      國    九十二    年      八      月      七      日
                                          法院書記官  藍亮仁


司法院資訊處製作；財團法人民間司法改革基金會備份。
